【裁判字號】    90,簡上,195
【裁判日期】    901009
【裁判案由】    返還不當得利
【裁判全文】
臺灣高雄地方法院民事判決  九十年度簡上字第一九五號
    上  訴  人  甲○
    訴訟代理人  丙○○
    被上訴人    乙○
                戊○○
                丁○○
右當事人間請求返還不當得利事件，上訴人對於中華民國九十年五月三日本院岡山簡
易庭八十九年度岡簡字第一六一號第一審判決提起上訴，本院判決如左：
    主      文
上訴駁回。
第二審訴訟費用由上訴人負擔。
    事    實
甲、上訴人方面：
  一、聲明：求為判決(一)原判決廢棄。(二)被上訴人應連帶給付上訴人新台幣（下同）
      四十八萬七千五百元及自起訴狀繕本送達之翌日起至清償日止，按年息百分之
      五計算之利息。(三)第一、二審訴訟費用由被上訴人負擔。
  二、陳述：除與原審判決書所載者相同茲予引用外，補稱：
      查最高法院四十九年度台上字第一七三０號判例所謂：租金之請求權因五年間
      不行使而消滅，既為民法第一百二十六條所明定，至於終止租約後之賠償與其
      他無租賃契約關係之賠償，名稱雖與租金異，然實質上仍為使用土地之代價，
      債權人應同樣按時收取，不因其契約終止或未成立而謂其時效之計算應有不同
      。係謂：實質上使用土地之代價，債權人應同樣按時收取而言，其重點在於「
      按時收取」請求權，然本件上訴人並無任何將系爭土地出租或提供被上訴人使
      用，而有現金或類似租金之按時收取請求權，且因肇於被上訴人等人偽造上訴
      人之使用同意書，在上開土地上建屋，並出租於第三人黃嘉恩及張秀美，復經
      鈞院刑事庭以八十三年訴字第三六八五號判決確定，故其基本事實係屬侵權行
      為，又茲因被上訴人三人上開偽造上訴人土地使用同意書之行為，進而再自行
      使用及出租予黃嘉恩、張秀美而獲有利益，復屬不當得利，然並不因此反謂本
      件上訴人之不當得利請求，係屬「按時收取」之請求權，此觀民法第一二六條
      所謂：「利息、紅利、租金、贍養費、退職金及其他一年或不及一年之定期給
      付債權，其各期給付請求權，因五年間不行使而消滅」之意旨，即可明知，本
      件上訴人對被上訴人之不當得利請求權，純係肇因於被上訴人偽造上訴人之印
      文，出具土地同意使用書建屋出租第三人黃嘉恩、張秀美及自行使用，乃屬係
      侵權行為而有不當得利之情形，依民法第一九七條第二項「損害賠償之義務人
      ，因侵權行為受有利益，致被害人受損害者，於前項時效完成後，仍應依關於
      不當得利之規定，返還其所受之利益於被害人」之規定，為此，本件有關不當
      得利之時效，依民法第一二五條之規定，係屬一般十五年之時效，從而，原判
      決法律之見解，顯然有誤等語。
  三、證據：援用原審之立證方法。
乙、被上訴人方面：
  一、聲明：求為判決如主文所示。
  二、陳述：除與原審判決書所載者相同茲予引用外，被上訴人戊○○補稱：自八十
      年二月一日至八十三年四月三十日止，我們並未將房屋出租，所以並沒有租金
      的收入，我們不可能將這段期間的租金給付給上訴人；被上訴人乙○補稱：上
      訴人在八十二年五月時，將我們應有部分蓋剩的空地共三十二點八八平方公尺
      及上訴人自己應有部分均建築房屋使用，我們每個人的應有部分為四十二點一
      六平方公尺；被上訴人丁○○則稱：自八十年二月一日至八十三年四月三十日
      止，房屋有無出租我不知道，是由乙○、戊○○處理的等語。
  三、證據：援用原審之立證方法，另提出本院岡山簡易庭八十九年度岡小字第七八
      號及本院九十年度小上字第二三號民事判決書各一份為證。
      理    由
一、本件上訴人起訴主張：坐落高雄縣岡山鎮○○段七八之六號土地為上訴人甲○與
    被上訴人戊○○、乙○、丁○○等人所共有，被上訴人戊○○竟於八十年二月一
    日利用上訴人長期定居美國之機會，偽造上訴人同意被上訴人等人在上開土地建
    造房屋之土地使用權同意書，而與其餘二名被上訴人共同向高雄縣政府申請建造
    後建築房屋，供被上訴人三人分別使用，而自八十年二月一日起至八十三年四月
    三十日止，共計三十九個月，無權佔有被上訴人就該土地四分之一應有部份之土
    地。被上訴人等人既無權佔有上訴人應有之土地，依最高法院六十一年度台上字
    一六九五號判例意旨所示，即獲有相當於租金之不當得利。其中被上訴人戊○○
    ，曾於八十一年九月十五日將其所有房屋以每月二萬元之價格出租予黃嘉恩，依
    此計算其獲得之不當得利金額應共為十九萬五千元（20000×39÷4＝195000）；
    被上訴人丁○○，亦曾於八十一年七月一日將其所有房屋以每月一萬五千元之價
    格出租予張秀美，依此計算其獲得之不當得利金額應共為十四萬六千二百五十元
    （15000×39÷4＝146250）；另被上訴人乙○雖未出租予他人，惟其與丁○○之
    情況相同，故應獲有與丁○○相同之不當得利金額共十四萬六千二百五十元，爰
    依不當得利之法律關係，請求被告三人分別給付上訴人上開所獲得之不當得利金
    額，及均自起訴狀繕本送達翌日即八十九年四月十五日起至清償日止，按年息百
    分之五計算之利息等語。被上訴人三人則均以：建造上開房屋之土地使用權同意
    書，曾得上訴人之同意，其等並非無權佔有；且即使認其等係無權佔有，亦因上
    訴人請求之時間已逾五年之消滅時效期間，其等得拒絕付等語，資為抗辯。
二、上訴人主張之上開事實，雖據其於原審提出上開土地之所有權狀、使用權同意書
    、高雄縣政府建設局使用執造、丁○○與張秀美簽訂之租貸契約書、戊○○與黃
    嘉恩之租貸契約書（黃嘉恩尚未簽名）等各一份（以上均影本），且經證人黃嘉
    恩於原審證述屬實，並經原審調閱被上訴人戊○○前科表，及本院刑事庭認定戊
    ○○確偽造上開土地之使用權同意書，而判處戊○○有期徒刑二月緩刑二年確定
    之本院八十三年訴字第三六八五號判決查明屬實，惟被上訴人等人則以前詞置辯
    ，是兩造之爭點在於無權佔有他人之土地，所得請求賠償相當於租金之損害金，
    其請求權時效係五年，或係適用不當得利返還請求權之消滅時效﹖本院審酌如次
    ：
    (一)按依不當得利之法則請求返還不當得利，以無法律上之原因而受利益，致他人
      受有損害為其要件，故其得請求返還之範圍，應以對方所受之利益為度，非以
      請求人所受損害若干為準，無權占有他人土地，可能獲得相當於租金之利益為
      社會通常之觀念，是被上訴人抗辯其占有系爭土地所得之利益，僅相當於法定
      最高限額租金之數額，尚屬可採（最高法院六十一年台上字第一六九五號判決
      ）。又被上訴人與債務人間之租賃關係，既經執行法院裁定除去後，實施拍賣
      ，由上訴人拍定取得權利移轉證書，則自是時起被上訴人繼續占有該房屋，自
      屬侵害上訴人之房屋所有權，上訴人對於被上訴人，非不得請求賠償相當於租
      金之損害金（最高法院六十七年台上字第三六二二號判例）。無權占有人係對
      於所有權等支配權的侵害，其所有權人自得依侵權行為規定主張權利，而其得
      請求者依上開判例意旨，即為「相當於租金之損害金或利益」，非屬「不當得
      利」。
    (二)又租金之請求權因五年間不行使而消滅，既為民法第一百二十六條所明定，至
      於終止租約後之賠償與其他無租賃契約關係之賠償，名稱雖與租金異，然實質
      上仍為使用土地之代價，債權人應同樣按時收取，不因其契約終止或未成立而
      謂其時效之計算應有不同（最高法院四十九年度台上字第一七三０號判例參照
      ）；無法律上之原因而獲得相當於租金之利益，致他人受損害時，如該他人返
      還利益請求權已逾租金短期消滅時效之期間，對於相當於已罹消滅時效之租金
      之利益，不得依不當得利之法則，請求返還（最高法院六十五年度第五次民庭
      庭推總會議決定(二)），即認此種賠償之名稱雖與租金異，然實質上仍為使用土
      地之代價，仍應適用有關租金短期消滅時效期間之法律規定，而非適用不當得
      利返還請求權十五年之時效期間，對於相當於已罹消滅時效之租金之利益，即
      不得依不當得利之法則，請求返還。
    (三)本件上訴人主張「上訴人對被上訴人之不當得利請求權，純係肇因於被上訴人
      偽造上訴人之印文，出具土地同意使用書建屋出租第三人黃嘉恩、張秀美及自
      行使用，乃屬係侵權行為而有不當得利之情形，依民法第一百九十七條第二項
      之規定，本件有關不當得利之時效，應依民法第一百二十五條之規定，係屬一
      般十五年之時效」等語，惟揆諸上開說明，上訴人於此顯有誤解，其所主張顯
      不足採信。
    (四)經查，本件上訴人係於八十三年間即已知悉被告等人上開偽造土地使用權同意
      書，而自八十年二月一日起至八十三年四月三十日止無權佔用其土地之事實，
      並於八十三年九月二日向台灣高雄地方法院檢察署檢察官提出偽造文書告訴，
      有被上訴人戊○○之全國前案紀錄表及本院前開刑事判決在卷可稽，上訴人則
      係遲至八十九年四月十日始向本院提起本件訴訟，有本院收狀章附於原審卷內
      可稽，依此計算，其起訴請求距上訴人知得請求被上訴人等人給付之八十三年
      九月二日，顯已逾五年，而已罹於時效期間，被上訴人等人自得拒絕給付。上
      訴人上開請求既因被上訴人等人得依法拒絕給付，則其請求自無理由，應予駁
      回。
三、綜上所述，本件上訴人主張「上訴人對被上訴人之請求權，應依民法第一百二十
    五條之規定，係屬一般十五年之時效」等語，為不足採，被上訴人抗辯「縱使認
    其等係無權佔有，亦因上訴人請求之時間已逾五年之消滅時效期間，其等得拒絕
    付」等語，尚屬可信。是則上訴人執此主張被上訴人戊○○應給付上訴人十九萬
    五千元；被上訴人乙○、丁○○應各給付上訴人十四萬六千二百五十元；及法定
    遲延利息云云，自屬無據，應予以駁回。原審為上訴人敗訴之判決，並無不合，
    上訴意旨指摘原判決不當，求予廢棄改判，為無理由，應予駁回。
四、據上論結，本件上訴為無理由，依民事訴訟法第四百三十六條之一第三項、第四
    百四十九條第一項、第七十八條，判決如主文。
中    華    民    國    九十    年      十      月          九          日
                                臺灣高雄地方法院民事第一庭
                                    審判長法  官  謝  靜  雯
                                          法  官  方  百  正
                                          法  官  陳  信  伍
右為正本係照原本作成。
本判決不得上訴。
中    華    民    國    九十    年      十      月          九          日
                                          書記官  李  梅  芬


司法院資訊處製作；財團法人民間司法改革基金會備份。
